【裁判字號】    98,台上,2780
【裁判日期】    980521
【裁判案由】    強盜
【裁判全文】
最高法院刑事判決            九十八年度台上字第二七八０號
上  訴  人  丙○○
選任辯護人  鄧國璽律師
上  訴  人  甲○○
            乙○○（原名許宏存）
上列上訴人等因強盜案件，不服台灣高等法院高雄分院中華民國
九十八年二月十八日第二審更審判決（九十七年度上更(一)字第二
五一號，起訴案號：台灣屏東地方法院檢察署九十六年度偵字第
四六六六、五七五六號，追加起訴案號：九十六年度偵字第八一
一七號），提起上訴，本院判決如下：
    主  文
原判決關於丙○○部分撤銷，發回台灣高等法院高雄分院。
其他上訴駁回。
    理  由
一、發回（即丙○○）部分：
本件原判決撤銷第一審關於上訴人丙○○部分所為科刑之判決，
改判依想像競合犯之規定，從一重仍論處丙○○犯如原判決附表
編號一至四所示共同加重強盜四罪之罪刑。固非無見。
惟查：(一)、「把風」一詞，並非法律上之用語，供述筆錄雖有「
把風」用詞之記載，但行為人是否構成犯罪，仍應視其有無以自
己共同犯罪之意思及所參與者是否係犯罪構成要件行為以為斷，
如係以自己共同犯罪之意思而參與犯罪，無論其所參與者是否係
犯罪構成要件之行為，均為共同正犯；如非以自己共同犯罪之意
思而參與，苟已參與犯罪構成要件事實之一部，分擔部分犯罪之
實行，仍屬共同正犯之範疇；至非以自己共同犯罪之意思而參與
犯罪構成要件以外之行為，另視其有無以幫助他人實行犯罪之意
思而定，如其意在助成他人犯罪之實行，則仍應成立幫助犯，否
則即無由成立幫助犯之餘地；另非以自己共同犯罪之意思，且無
任何參與行為，應不成立犯罪，自不因供述筆錄有「把風」用詞
之記載而論處其罪刑。本件原判決事實內雖記載丙○○共同基於
未經許可持有改造槍枝及意圖為自己不法所有之強盜犯意聯絡，
留在原車內「把風」（見原判決第三頁第四、二十二行，第四頁
第七、十九行），然丙○○留在車內「把風」之具體作為或不作
為之用意為何，原判決未詳加認定記載，而證人楊清恩於原審更
審前審理時證稱：「丙○○是我邀請的，我告訴他，我們要『行
搶』，看他是否有意願，他回答說，他如果有去，『他什麼事情
都不要作』。當時我們也有叫他想清楚，考慮看看，他說『他要
去，他去也是坐在那裡』」（見原審上訴字第八００號卷第二宗
第六十四頁背面），證人郭晏利於原審亦證稱：「丙○○有跟我
們一同前往現場，他沒有做什麼，他不會開車，沒有分配他工作
，當初不是我找他去的，我不知道何人邀他，他在車上有說，他
不要參與，他在車上沒有做什麼，沒有顧車或是把風，他說他都
不要參與，他都躺著，如何把風，我沒有分配贓款給他」（見原
審卷第一七九至一八一頁）。如果楊清恩、郭晏利之陳述無訛，
丙○○主觀上似「什麼事情都不想作」，客觀上除坐在車內，似
亦無何具體作為，如此能否謂丙○○以自己犯罪之意思而參與或
有參與犯罪構成要件之行為？不無可疑。此與丙○○是否成立共
同正犯或僅屬幫助犯等至有關係，自有詳加調查釐清並於理由內
說明之必要。乃原審就此部分，未進一步詳予調查，為必要之論
斷及說明，逕以丙○○於第一審初訊時陳稱：「我都有去，只是
我都留在車上『把風』」一語，遽認丙○○與楊清恩、郭晏利、
楊俊宏等人有犯意聯絡及行為分擔，均為共同正犯（見原判決第
三十二頁倒數第一行、第三十三頁第五、九至十行），難謂無調
查職責未盡及判決理由欠備之違失。原判決此部分事實既欠明瞭
，本院自無從為法律上適用當否之判斷。(二)、證人之陳述有部分
前後不符，或相互間有所歧異時，究竟何者為可採，法院仍得本
其自由心證予以斟酌，非謂一有不符或矛盾，即應認其全部均為
不可採信。原判決理由記載證人楊俊宏雖證稱：「我原來與丙○
○不認識，我們去『行搶』時，丙○○是有在車上，我也不知道
是誰叫他去的，我們也沒有叫他把風」，然證人楊清恩（楊俊宏
之胞弟）證稱：「（問：丙○○要一起去，你有無跟楊俊宏說？
）有，我有告訴楊俊宏說丙○○也要去，楊俊宏也沒有說什麼，
就說好」，足見證人楊俊宏上開所述顯有不實（見原判決第九頁
第十三至二十行）。就楊清恩曾告訴楊俊宏有關「丙○○亦要去
」一節，楊俊宏之陳述固與楊清恩之證述不一致，然就「沒有叫
丙○○把風」一事，楊俊宏之陳述與楊清恩之證述並無歧異或不
符，原判決徒以楊俊宏之陳述有部分與楊清恩之證述不符，即認
其全部均為不可採，所適用之證據法則自有不當。丙○○上訴意
旨執以指摘原判決違法，非無理由，應認原判決關於丙○○部分
仍有撤銷發回更審之原因。
二、駁回（即乙○○、甲○○）部分：
按刑事訴訟法第三百七十七條規定，上訴於第三審法院，非以判
決違背法令為理由，不得為之。是提起第三審上訴，應以原判決
違背法令為理由，係屬法定要件。如果上訴理由書狀並未依據卷
內訴訟資料，具體指摘原判決不適用何種法則或如何適用不當，
或所指摘原判決違法情事，顯與法律規定得為第三審上訴理由之
違法情形，不相適合時，均應認其上訴為不合法律上之程式，予
以駁回。本件原審經審理結果，認為上訴人乙○○（原名許宏存
）、甲○○二人加重強盜之犯行，均罪證明確，因而撤銷第一審
關於上訴人乙○○、甲○○二人部分之科刑判決，改判依想像競
合犯之規定，從一重仍論處乙○○如原判決附表編號一、二、五
所示共同加重強盜三罪之罪刑，並依數罪併罰之例，定其應執行
之刑，復從一重論處甲○○如原判決附表編號五所示共同加重強
盜罪刑。均已詳敘其調查、取捨證據之結果及憑以認定犯罪事實
之心證理由。從形式上觀察，原判決此部分要無足以影響判決結
果之違法情形存在。又第三審為法律審，應依第二審判決所確認
之事實為基礎，據以判斷第二審判決是否違背法令。乙○○上訴
意旨略以：(一)、乙○○係遭人恐嚇致不得已而擔任竊車把風二次
之犯行，然乙○○未曾持槍脅迫他人交付財物，亦未分得贓款，
依法僅能處以幫助犯，原判決竟誤認為共同正犯，顯然違法。(二)
、乙○○於九十六年七月十三日上午四時十三分許，在屏東縣東
港鎮○○路五之七號接獲楊俊宏來電，七分鐘後，即上午四時二
十分許，林政威等人強盜屏東縣林邊鄉○○村○○路六八之一號
界揚超商，上開電話可證明乙○○並未在現場，因乙○○接電話
處與界揚超商有數公里之遠，乙○○不可能在七分鐘之內到現場
參與犯行，原判決認乙○○為共同正犯，顯有違誤。(三)、乙○○
於原審聲請調查證據，原審均未調查，顯有應於審判期日調查之
證據而未予調查之違法。(四)、乙○○罹患憂鬱症，經被誘導而於
出庭中承認強盜犯行，事實上，乙○○僅居於被迫幫助把風二次
，且未取得分文贓款，竟被判有期徒刑十二年之重刑，實屬過重
云云。甲○○上訴意旨略以：(一)、林政威陳稱事後甲○○說其迷
路而比較晚到，郭晏利陳稱其等搶完後始看到甲○○的車，可見
甲○○並未參與強盜犯行，原判決認定甲○○為共同正犯，自有
違誤。(二)、甲○○對於本件犯行，深感悔意，當日極力勸阻無效
，始擔任把風工作，既無參與強盜犯行，自不應負共同正犯之責
等語。惟查：(一)、事實之認定、證據之取捨與證據之證明力如何
，均屬事實審法院得自由裁量、判斷之職權，苟其此項裁量、判
斷，並不悖乎通常一般人日常生活經驗之定則或理則上當然存在
之法則，又已於判決內論敘其何以作此判斷之心證理由者，即不
得任意指為違法，而資為第三審上訴之適法理由。本件原判決認
定乙○○有其事實欄所載三次加重強盜之犯行。係分別依乙○○
、楊清恩、楊俊宏、郭晏利、丙○○、高常欽、甲○○、丁○○
之陳述，通訊監察譯文等證據資料。均逐一詳加論斷指駁說明，
已詳載於原判決理由欄貳、三。經核並無判決不備理由之違法情
事，其取捨判斷，亦未違背客觀存在之經驗法則或論理法則，或
有應於審判期日調查之證據而未予調查之違法。乙○○上訴意旨
(一)至(二)，自非確實依據卷內訴訟資料而為具體指摘，不能認已具
備適法上訴第三審之形式要件。(二)、乙○○於原審未聲請調查證
據，原審於最後審判期日調查證據完畢開始辯論前，審判長問乙
○○尚有何證據請求調查，乙○○答稱「沒有」，上訴意旨(三)執
以指摘，難認依據卷內資料執為指摘之合法上訴第三審理由。(三)
、量刑之輕重，係屬事實審法院得依職權自由裁量之事項，苟以
被告之責任為基礎，復已斟酌刑法第五十七條各款所列情狀而為
刑之量定，又未逾越法定刑度，即不容任意指為違法。原判決就
乙○○犯罪情節，已在事實欄明白認定，於理由內詳加論斷，並
敘明審酌乙○○年輕力壯，不思循正途賺取金錢，一味貪圖他人
財物，多次參與加重強盜犯行，僅擔任把風之角色，惡性較輕，
犯罪後之態度等一切情狀，在法定刑範圍內量刑，且符合比例原
則、公平原則、罪刑相當原則，自無違法可言。乙○○上訴意旨
(四)所為指摘，同非合法之第三審上訴理由。乙○○上訴意旨(一)及
(二)，並未依據卷內訴訟資料而具體指摘原判決有何違背法令之處
，不能認已具備適法上訴第三審之形式要件。至乙○○、甲○○
二人其餘上訴意旨，則係就屬原審採證認事職權之適法行使及原
判決已說明事項，徒憑己見，任意指摘為違法，且仍為單純事實
之爭執，亦難謂為適法之第三審上訴理由。依上揭說明，乙○○
、甲○○二人之上訴皆違背法律上之程式，俱應予駁回。
據上論結，應依刑事訴訟法第三百九十七條、第四百零一條、第
三百九十五條前段，判決如主文。
中    華    民    國  九十八  年    五    月  二十一  日
                      最高法院刑事第四庭
                          審判長法官  張  淳  淙
                                法官  劉  介  民
                                法官  蔡  彩  貞
                                法官  林  俊  益
                                法官  林  勤  純
      本件正本證明與原本無異
                                      書  記  官
中    華    民    國  九十八  年    五    月  二十六  日
                                                      K


司法院資訊處製作；財團法人民間司法改革基金會備份。
